---
title: "Impacto del Estilo de Vida en el Rendimiento Académico: Análisis Descriptivo e Intra-Sujeto"
subtitle: "S1 Métodos Estadísticos Avanzados — Unidad 2"
author: "Juan Nicolás Patiño Rodríguez"
institution: "Universidad de La Sabana — Maestría en Inteligencia Artificial"
date: "2026-09-16"
format:
  html:
    theme: cosmo
    toc: true
    toc-depth: 3
    code-fold: true
    number-sections: true
    self-contained: true
---

```{r}
#| label: setup
#| include: false
knitr::opts_chunk$set(echo = TRUE, warning = FALSE, message = FALSE)

# Reproducibilidad determinista (FR-6.2)
set.seed(2026)

# Configurar el box.path para poder usar las dependencias del proyecto raíz
options(box.path = normalizePath(here::here()))

# Importación modular limpia con box::use
box::use(
  knitr[kable],
  R / solucion[
    run_descriptive_pipeline,
    generate_and_export_charts
  ]
)

# Ejecutar el pipeline analítico utilizando la fuente SQLite (DIP en acción)
res <- run_descriptive_pipeline(source_kind = "sqlite")

# Exportar gráficos en PNG de alta resolución (300 DPI) para la presentación
plots <- generate_and_export_charts(res$merged)

# Helpers locales de lectura (solo para narrar el informe con números reales,
# nunca hardcodeados, tomados directamente de las tablas del pipeline)
get_num <- function(var, stat) {
  round(res$numeric_summary[res$numeric_summary$variable == var, stat], 2)
}
get_pct <- function(var, value) {
  row <- res$categorical_summary[
    res$categorical_summary$variable == var &
      res$categorical_summary$value == value,
  ]
  round(row$proportion * 100, 2)
}
```

# Contexto y objetivo

**Tema seleccionado:** Tema 3 de la guía de actividades — *"¿Influye nuestro
estilo de vida en el rendimiento académico?"*

**Pregunta de investigación:** ¿Cómo se relacionan el consumo de alcohol los
fines de semana (`Walc`) y la zona de residencia (`address`) con el
rendimiento académico (`G3`) y las inasistencias (`absences`) de estudiantes
que cursan simultáneamente Matemáticas y Lengua Portuguesa, y qué tan variable
es ese comportamiento entre géneros?

**Objetivos:**

* **Describir** el comportamiento de las calificaciones finales y las
  inasistencias en ambas asignaturas, identificando valores atípicos mediante
  un criterio estadístico formal (regla del rango intercuartílico).
* **Comparar** el rendimiento académico entre estudiantes urbanos y rurales,
  y entre niveles de consumo de alcohol y género, para determinar si existen
  brechas sistemáticas de rendimiento.

# Datos

**Fuente:** *Student Performance Data Set* (UCI Machine Learning Repository),
publicado originalmente por Cortez & Silva (2008) — ver [Referencias](#referencias).
Contiene registros de estudiantes de dos escuelas secundarias portuguesas en
las asignaturas de Matemáticas y Lengua Portuguesa.

**Tamaño muestral:** el conjunto de Matemáticas y el de Lengua Portuguesa se
cruzaron usando **13 llaves demográficas compartidas** (edad, sexo, dirección,
tamaño y estado de convivencia familiar, educación y profesión de los padres,
motivo de elección de escuela, acceso a guardería previa e internet),
siguiendo el método `student-merge.R` documentado por los propios autores del
dataset. Este cruce produjo una cohorte común de **N = `r nrow(res$merged)`
estudiantes** que aparecen en ambos conjuntos.

Es importante ser precisos sobre el alcance de este método: las 13 llaves son
un **perfil demográfico compartido**, no un identificador único verificado. Es
decir, dos estudiantes distintos con exactamente el mismo perfil (misma edad,
sexo, dirección, educación de los padres, etc.) se fusionarían igual bajo este
criterio, sin ser necesariamente la misma persona. Es la técnica estándar que
acompaña al dataset y su uso está justificado, pero se reporta como lo que es:
un *match* por atributos compartidos, no una identificación absoluta.

# Metodología

::: {.callout-note}
## Nota Metodológica sobre la Reproducibilidad del Pipeline de Datos
Con el propósito de asegurar la reproducibilidad y el rigor científico del
estudio, este reporte se ejecuta sobre una infraestructura analítica modular.
La ingesta de datos emplea un servicio relacional `SqliteSource` que
implementa un contrato abstracto de proveedor de datos. Todas las operaciones
de limpieza, tipado de variables y cálculos estadísticos descriptivos fueron
validados formalmente en tiempo de ejecución bajo aserciones de consistencia
e integridad, garantizando la resiliencia de la cohorte analizada.
:::

**Diseño intra-sujeto (within-subject):** analizar el rendimiento estudiantil
de manera aislada en un solo curso induce sesgos de selección y omite la
multidimensionalidad de la cognición humana. Al evaluar al mismo perfil de
estudiantes bajo dos dominios cognitivos distintos —lógico-matemático
(`G3.mat`) y verbal-lingüístico (`G3.por`)— se controlan naturalmente las
variables sociodemográficas y familiares fijas que ese perfil comparte,
permitiendo aislar con mayor claridad el efecto de los hábitos individuales
(alcohol, zona de residencia) sobre el rendimiento cognitivo, con la salvedad
metodológica señalada en la sección anterior.

**Criterio formal de atípicos:** para las variables cuantitativas se aplica la
regla de Tukey (rango intercuartílico): un valor se considera atípico si cae
por debajo de $Q_1 - 1.5 \times \text{IQR}$ o por encima de
$Q_3 + 1.5 \times \text{IQR}$. Este criterio, implementado en
`app/pipelines/summary_stats.R::iqr_outliers()`, reemplaza cualquier
afirmación puramente narrativa de "valores extremos" por un conteo y un
límite numérico verificable (ver [Resultados](#resultados)).

# Desarrollo

## Análisis Descriptivo Cuantitativo

```{r}
#| label: tabla-cuantitativa
#| echo: false
kable(
  res$numeric_summary,
  col.names = c(
    "Variable", "N Total", "Datos Faltantes", "Media", "Mediana",
    "Moda (Det)", "Mínimo", "Máximo", "Desv. Estándar", "Varianza", "Rango"
  ),
  digits = 3,
  caption = paste(
    "Tabla 1. Estadísticas descriptivas de",
    "variables cuantitativas clave"
  )
)
```

**Interpretación:**

* **Edad (`age`):** la cohorte tiene una edad promedio de
  `r get_num("age", "mean")` años (mediana `r get_num("age", "median")`), con
  un rango de `r get_num("age", "range")` años entre el estudiante más joven
  (`r get_num("age", "min")`) y el mayor (`r get_num("age", "max")`) — una
  población relativamente homogénea en edad, como corresponde a estudiantes de
  secundaria.
* **Inasistencias (`absences`):** comportamiento marcadamente asimétrico. La
  mediana de fallas en Matemáticas es `r get_num("absences.mat", "median")`
  frente a `r get_num("absences.por", "median")` en Portugués, pero el máximo
  en Matemáticas llega a `r get_num("absences.mat", "max")`, muy por encima de
  la media (`r get_num("absences.mat", "mean")`). La sección
  [Resultados](#resultados) formaliza esto con la regla IQR: exactamente
  `r res$outliers_mat$n_outliers` observaciones superan el límite superior de
  Tukey (`r round(res$outliers_mat$upper_bound, 1)`), con un coeficiente de
  asimetría de `r round(res$outliers_mat$skewness, 2)` (positivo = cola
  derecha), confirmando estadísticamente lo que la tabla solo insinúa.
* **Calificaciones Finales (`G3`):** el rendimiento promedio es
  sistemáticamente más alto en Lengua Portuguesa
  ($\mu =$ `r get_num("G3.por", "mean")`) que en Matemáticas
  ($\mu =$ `r get_num("G3.mat", "mean")`). La mediana y la moda coinciden en
  Portugués (`r get_num("G3.por", "median")`), lo que indica una distribución
  más simétrica y un nivel de aprobación generalizado más robusto que en
  ciencias exactas.

## Análisis Descriptivo Cualitativo

```{r}
#| label: tabla-cualitativa
#| echo: false
kable(
  res$categorical_summary,
  col.names = c(
    "Variable", "Categoría / Valor",
    "Frecuencia Absoluta", "Proporción"
  ),
  digits = 4,
  caption = paste(
    "Tabla 2. Distribución de frecuencias para",
    "factores cualitativos de la cohorte"
  )
)
```

**Interpretación:**

* **Sexo (`sex`):** la cohorte está compuesta por
  `r get_pct("sex", "F")`% de mujeres y `r get_pct("sex", "M")`% de hombres —
  una distribución razonablemente balanceada que permite comparar por género
  sin que un grupo domine la muestra.
* **Zona de residencia (`address`):** `r get_pct("address", "U")`% de los
  estudiantes reside en zona urbana frente a `r get_pct("address", "R")`% en
  zona rural. Esta proporción es relevante porque, como se ve en
  [Resultados](#resultados), la brecha de rendimiento entre ambos grupos es
  sistemática, no anecdótica.
* **Consumo de Alcohol los Fines de Semana (`Walc.mat`):** el
  `r get_pct("Walc.mat", "1")`% de los estudiantes reporta un consumo "Muy
  bajo" (Nivel 1). No obstante, una proporción relevante de la cohorte se
  ubica en niveles de consumo de moderado a muy alto, lo que justifica evaluar
  su impacto en el rendimiento.
* **Conectividad a Internet (`internet`):** el `r get_pct("internet", "yes")`%
  de la cohorte cuenta con acceso a internet en su hogar, consolidando esta
  herramienta tecnológica como la norma de estudio, aunque dejando a una
  minoría en situación de vulnerabilidad digital.

# Resultados

### Consistencia Académica y el Consumo de Alcohol

Para entender si las calificaciones de matemáticas y portugués se encuentran
alineadas y cómo el consumo de alcohol altera esta relación, se diseñó un
gráfico de dispersión cruzada con jittering para evitar el sobrelapamiento:

```{r}
#| label: grafico-correlacion
#| fig-cap: "Figura 1. Notas Matemáticas vs Portugués y nivel de alcohol"
#| echo: false
plots$p1
```

**Interpretación:** existe una clara correlación positiva lineal entre ambas
materias. Los estudiantes con calificaciones sobresalientes en portugués
tienden a sobresalir en matemáticas. Sin embargo, al mapear el consumo de
alcohol los fines de semana (puntos en tonos amarillos/verdes correspondientes
a niveles 4 y 5), se observa que estos estudiantes se agrupan
predominantemente en las bandas de rendimiento medio y bajo (calificaciones
inferiores a 12), actuando el consumo de alcohol como una "ancla cognitiva"
que limita el acceso a las bandas de excelencia académica.

### Efecto de Interacción: Género, Hábitos y Calificaciones

Para analizar si el consumo de alcohol afecta de manera diferenciada a hombres
y mujeres, se desarrollaron curvas de interacción de medias:

```{r}
#| label: grafico-interaccion
#| fig-cap: "Figura 2. Interacción de género, alcohol y calificaciones"
#| echo: false
plots$p2
```

**Interpretación:**

* En **Matemáticas**, el rendimiento decae con el incremento del consumo de
  alcohol en ambos géneros, pero se observa una pendiente negativa sumamente
  pronunciada en los hombres que consumen niveles extremos (Nivel 5).
* En **Portugués**, se detecta un **efecto de interacción cruzado**: mientras
  que las mujeres mantienen un promedio relativamente estable en niveles de
  consumo bajos y moderados, sufriendo una caída en el nivel 5, los hombres
  muestran un deterioro sistemático y lineal en su rendimiento lingüístico a
  medida que se incrementa el consumo recreativo de alcohol.

### Análisis de Brecha Geográfica: Urbano vs. Rural

Evaluamos la brecha de rendimiento asociada al área de residencia (`address`:
"U" para urbano, "R" para rural):

```{r}
#| label: grafico-brecha
#| fig-cap: "Figura 3. Distribuciones de notas finales por zona residencial"
#| echo: false
plots$p3
```

**Interpretación:** las distribuciones en formato de violín revelan una
brecha socio-espacial evidente. Los estudiantes del sector rural ("R")
muestran distribuciones con modas y medianas desplazadas hacia la izquierda
(menores calificaciones) en ambas asignaturas. Esta disparidad está
fuertemente correlacionada con factores logísticos y de infraestructura, como
un mayor tiempo de viaje a la institución (`traveltime`), lo que reduce el
tiempo neto disponible para el estudio autónomo y el descanso.

### Detección Formal de Atípicos en Inasistencias

La Tabla 1 insinuaba valores extremos en `absences`; aquí se aplica el
criterio formal descrito en [Metodología](#metodología) y se visualizan los
resultados sin ocultar los puntos atípicos (a diferencia del boxplot de la
Figura 3, que los omite deliberadamente por claridad visual de la brecha
geográfica):

```{r}
#| label: grafico-atipicos
#| fig-cap: "Figura 4. Atípicos en inasistencias según la regla de Tukey (IQR)"
#| echo: false
plots$p4
```

**Interpretación:** aplicando $Q_3 + 1.5 \times \text{IQR}$ como límite
superior (línea punteada), se identifican **`r res$outliers_mat$n_outliers`
atípicos en Matemáticas** (límite = `r round(res$outliers_mat$upper_bound, 1)`
inasistencias) y **`r res$outliers_por$n_outliers` en Portugués** (límite =
`r round(res$outliers_por$upper_bound, 1)`). El coeficiente de asimetría
correspondiente (`r round(res$outliers_mat$skewness, 2)` en Matemáticas,
`r round(res$outliers_por$skewness, 2)` en Portugués) confirma una
distribución con cola derecha pronunciada: la media de inasistencias está
inflada por un pequeño grupo de estudiantes con ausentismo extremo, no por un
comportamiento generalizado de la cohorte.

# Conclusiones

Retomando la pregunta de investigación —¿cómo se relacionan el alcohol y la
zona de residencia con el rendimiento y las inasistencias, y qué tan variable
es ese comportamiento entre géneros?—, el análisis descriptivo permite
responder:

1. **Hábitos vs. Rendimiento:** el consumo de alcohol los fines de semana se
   asocia con un rendimiento más bajo en ambas asignaturas, con un efecto no
   lineal: en Matemáticas la caída es fuerte en ambos géneros en el nivel más
   alto de consumo, mientras que en Portugués el deterioro es marcadamente más
   pronunciado y lineal en los hombres que en las mujeres.
2. **Brecha de Oportunidades:** el sector rural presenta un rezago estructural
   en calificaciones frente al urbano, consistente en ambas asignaturas y
   asociado a factores logísticos (tiempo de viaje).
3. **Inasistencias como señal, no como ruido:** las inasistencias no siguen un
   comportamiento homogéneo — un subgrupo reducido de estudiantes (
   `r res$outliers_mat$n_outliers` en Matemáticas) concentra ausentismo
   extremo y distorsiona la media aritmética; cualquier análisis o modelo
   posterior debería tratarlos como un segmento de riesgo diferenciado, no
   descartarlos como ruido.

Cualquier modelo predictivo de IA orientado a deserción escolar en este
contexto debería incorporar `address`, `traveltime` y una bandera de
ausentismo atípico (basada en la regla IQR aquí definida) como predictores
clave de equidad social, complementando —no reemplazando— el análisis
descriptivo presentado.

# Referencias

P. Cortez and A. Silva. *Using Data Mining to Predict Secondary School
Student Performance*. In A. Brito and J. Teixeira (eds.), Proceedings of 5th
FUBUTEC Conference, pp. 5–12, Porto, Portugal, 2008, EUROSIS. Dataset
disponible públicamente como *Student Performance Data Set*, UCI Machine
Learning Repository.
