---
title: "Actividad 01 — Manejo de bases de datos en R"
subtitle: "Métodos Estadísticos Avanzados"
author: "Juan Nicolás Patiño Rodríguez"
date: last-modified
lang: es
format:
  html:
    toc: true
    toc-depth: 3
    number-sections: true
    code-fold: show
    code-tools: true
    theme: cosmo
    df-print: paged
execute:
  echo: true
  warning: false
  message: false
  freeze: auto
knitr:
  opts_chunk:
    fig.width: 7
    fig.height: 4.5
    dpi: 150
---

```{r}
#| label: setup
#| include: false

options(box.path = normalizePath(here::here()))
set.seed(2026)

# styler: off
box::use(
  app/core/factory[data_source_factory],
  app/pipelines/summary_stats[numeric_summary],
)
# styler: on
```

## Contexto y objetivo

Primera sesión del curso: importación, exploración y transformación
reproducible de bases de datos en R usando Positron.

## Datos

Describe el origen y las variables. Coloca los archivos crudos en
`datos/` (no versionados). Ejemplo de carga a través de la fábrica de
orígenes de datos del proyecto:

```{r}
#| label: carga
#| eval: false

ruta <- here::here(
  "actividades", "01-manejo-de-bases-de-datos", "datos", "base.csv"
)
src <- data_source_factory("csv", path = ruta)
datos <- src$connect()$read()
src$disconnect()
```

## Exploración inicial

```{r}
#| label: exploracion
# Sustituye `mtcars` por `datos` cuando el archivo real esté disponible.
numeric_summary(mtcars, c("mpg", "hp", "wt"))
```

## Transformaciones

Documenta cada paso de limpieza y filtrado con funciones puras.

## Resultados

Presenta e interpreta los hallazgos.

## Conclusiones

Conclusiones y limitaciones.

## Referencias

::: {#refs}
:::
