---
title: "Actividad {{NUMBER}} — {{TITLE}}"
subtitle: "Métodos Estadísticos Avanzados"
author: "Juan Nicolás Patiño Rodríguez"
date: last-modified
lang: es
format:
  html:
    toc: true
    toc-depth: 3
    number-sections: true
    code-fold: show
    code-tools: true
    theme: cosmo
    df-print: paged
execute:
  echo: true
  warning: false
  message: false
  freeze: auto
knitr:
  opts_chunk:
    fig.width: 7
    fig.height: 4.5
    dpi: 150
---

```{r}
#| label: setup
#| include: false

options(box.path = normalizePath(here::here()))
set.seed(2026)

# styler: off
box::use(
  app/pipelines/summary_stats[numeric_summary],
)
# styler: on
```

## Contexto y objetivo

Describe el problema y qué se busca resolver en esta actividad.

## Datos

Origen, variables y cualquier transformación previa. Los archivos crudos
viven en `datos/` y **no** se versionan por defecto.

## Metodología

Justifica el método estadístico elegido y sus supuestos.

## Desarrollo

```{r}
#| label: analisis
# Reemplaza este bloque con el análisis real.
numeric_summary(mtcars, c("mpg", "hp"))
```

## Resultados

Presenta e interpreta los hallazgos.

## Conclusiones

Cierra con las conclusiones y limitaciones.

## Referencias

::: {#refs}
:::
